【裁判字號】    92,上易,261
【裁判日期】    920923
【裁判案由】    損害賠償
【裁判全文】
臺灣高等法院臺中分院民事判決                    九十二年度上易字第二六一號
      上  訴  人  乙○○
      法定代理人  甲○○
      訴訟代理人  丙○○
右當事人間請求損害賠償事件，上訴人對於中華民國九十二年三月二十日臺灣彰化地
方法院九十二年度訴字第一一四號第一審判決提起上訴，本院於九十二年九月九日言
詞辯論終結，茲判決如左：
      主      文
上訴駁回。
第二審訴訟費用由上訴人負擔。
      事      實
一、上訴人聲明求為判決：(一)原判決廢棄。(二)被上訴人在第一審之訴駁回。(三)第一、
    二審訴訟費用由被上訴人負擔。其陳述除與原判決記載相同者，茲引用之外，另
    補稱：
  (一)被保險汽車發生汽車交通事故，加害人有酒醉而駕車者者，保險人仍應依本法規
    定給付保險金，但得在給付金額範圍內，向加害人求償，此為強制汽車責任保險
    法第二十七條第一款所規定，乃強制汽車責任保險所特有，基於保障受害人之政
    策性目的，擴大保險人之承保範圍，但為懲罰被保險人之惡意行為，並平衡保險
    人之利益，賦予保險人得代位行使受害人對於惡意被保險人之損害賠償請求權，
    使該被保險人負終局責任。是以保險人依第二十七條所得代位求償之對象，限於
    惡意之被保險人，而強制汽車責任保險為保障受害人之權益，特擴大被保險人之
    範圍，使被保險人不只包括記名之被保險人，尚有共同被保險人，將所有駕駛已
    投保車輛之人均予以納入，亦即依第八條規定，係指依第四條投保本保險及其他
    因使用或管理被保險汽車造成汽車交通事故，並具有第二十七條之求償事由者。
    若非上開被保險人，而與被保險人共同侵權之第三人，縱有第二十七條各款之情
    事發生，亦無該條之適用，此有臺灣高等法院九十年度保險上字第一七號、本院
    九十二年度上易字第一五一號判決可資參照。
  (二)原判決既已明確認定上訴人所駕駛之ＰＦ－六０七０號自用小客車係由訴外人國
    華產物保險股份有限公司（下稱國華公司）所承保，並非由被上訴人所承保，則
    兩造間並無保險關係存在，對被上訴人而言，上訴人並非強制責任保險法所指之
    被保險人，從而，被上訴人依第二十七條規定訴請上訴人賠償，顯屬無據。
  (三)依死者廖朝偉所騎乘之ＪＹ二－二九七號機車外觀觀之，該機車有明顯改裝之情
    形，此由該機車排氣管觀之即明，另該機車現況為車頭全毀，行李箱上座椅損壞
    ，顯係高速撞及上訴人所駕駛之自小客車所致，足見廖朝偉係以騎乘改裝機車高
    速在公路行駛，顯有飆車競速之情事，其所為與第二十六條第二款所稱因故意行
    為造成死亡之情事相符，則被上訴人自應依第二十六條規定拒絕給付保險金，如
    今，被上訴人在無給付保險金之義務下仍執意支付廖隆宏一百四十萬元，顯屬非
    債清償，此部分係因被上訴人自願給付所致，與強制汽車保險法所規定應給付保
    險金之情形無涉，則被上訴人自不得依第二十七條規定向上訴人追償七十萬元。
  (四)綜上，兩造既無保險關係存在，被上訴人依強制汽車責任保險法第二十七條規定
    請求賠償，顯無可採。另被上訴人依強制汽車責任保險法第二十六條第二款規定
    ，並無給付保險金之責任，其擅自支付一百四十萬元予廖隆宏，顯非依強制汽車
    保險法所為，自不得援引同法第二十七條規定向上訴人追償。
二、被上訴人聲明求為判決：(一)上訴駁回。(二)第一、二審訴訟費用由上訴人負擔。其
    陳述除與原判決記載相同者，茲引用之外，另補稱：
  (一)訴外人王佩珍以其所有ＰＦ－六０七０號自用小客車，自民國（下同）九十一年
    六月三十日起向國華公司投保強制汽車責任險（保單號碼：000000000
    0000），期間一年。於九十一年九月七日交由上訴人使用。不意上訴人竟於
    當日晚上八時許起至九時許止，在彰化市新景園餐廳喝酒，並於酒後駕駛上開車
    輛，行經台中市○○路與工業區一路交岔口處，與被上訴人所承保訴外人廖隆宏
    所有牌照號碼ＪＹ二－二九七號機車相撞擊，致所騎乘該機車之廖朝偉因而不治
    死亡，被上訴人已依強制汽車責任保險法給付保險金一百四十萬元予受益人。上
    訴人於肇事時經檢測其呼氣酒精濃度為０．六一（ＭＧ／Ｌ）之事實，除據上訴
    人自認在卷外，並有台中市警察局第六分局製作之酒精濃度測試數值表、測試觀
    察紀錄表、舉發違反道路交通管理事件通知單等件影本在卷可憑。是上訴人於駕
    車肇事當時其行為顯然已違反道路交通管理處罰條例之規定，而達於酒醉駕駛之
    程度無疑。
  (二)按強制汽車責任保險法第三十四條：「汽車交通事故係由數汽車所共生或涉及數
    汽車者，依下列規定處理：肇事汽車全部或部分為被保險汽車者，受害人或受
    益人得在本法規定之保險金額範圍內，請求各被保險汽車之保險人連帶給付保險
    金。肇事汽車非被保險汽車者，受害人或受益人得依第三十八條規定，請求特
    別補償基金補償。前項第一款被保險汽車之保險人間，按其所承保之肇事汽車數
    量比例，負分擔之責」。其立法理由乃為一方面使交通事故祇要涉及被保險汽車
    ，即由保險人負給付責任，用以減輕特別補償基金之負擔，另一方面使各保險人
    對受害人負連帶責任，用以增加對受害人之保障。又強制汽車責任保險係以公辦
    民營方式，落實社會公益政策，並且將所收保險費以專款專用方式處理理賠事宜
    ，以實現國家所賦予強制汽車責任保險的社會責任。因此係以肇事汽車之各承保
    公司連帶給付保險金（由產物保險商業同業公會主導，各保險公司按季將應分攤
    之金額匯入公會指定之銀行帳戶，再由公會查核後，將應攤回之金額匯入各會員
    公司），經受害人向各該承保公司請求後，由該承保公司按法定債務共同承擔之
    本質，先行受理並予以理賠。
  (三)強制汽車責任保險法雖係屬「責任保險」體系而非「傷害保險」，即該責任保險
    契約，原僅存於保險人與要保人或被保險人之間而已，因此保險人之責任，須於
    被保險人依法應負賠償責任而受賠償請求時，始能發生。至於保險人與第三人即
    本案上訴人之間，並無契約關係，故在被保險人無庸支付第三人即上訴人賠償金
    之際，保險人之責任尚未發生，被保險人僅可對應負賠償責任之第三人為侵權行
    為損害賠償之請求，不得對保險人請求保險金，此乃責任保險之精神。然若保險
    人於任意責任保險中本不須賠償之項目，因本法為保障受害人之目的，強制規定
    保險人對受害人仍應按強保法第三十四條負賠償之責，且賠償義務人亦因而同免
    責任時，解釋上即應同時賦予保險人對同免責任之賠償義務人，行使求償之權利
    。
  (四)強制汽車保險法第二十七條規定賦予保險人於給付保險金之範圍內，有一「求償
    權」存在，殊與保險法第五十三條規定之保險代位有間。就權利之發生言，前者
    為依法律規定而成立之新權利，而後者乃一債權之法定移轉，屬繼受取得之權利
    。又強制汽車責任保險法第二十七條，係由保險人賠付後再為追償，究其立法意
    旨，乃是希冀受害人可迅速獲得保險補償之保障，而非使加害人於加害行為後對
    於其趨近故意或重大過失之行為獲得賠償責任之免除，故將原為任意險中不保事
    項等情事經由政策性規定，立法列為賠付後再行追償，以期將賠償義務回歸原應
    負終局責任之人。另者，衡諸該條立法意旨，顯不足以貫徹該條之規範意旨，洵
    有將該條求償義務人目的性擴張其類型為賠償義務人之必要。質言之，保險人對
    於被保險汽車發生汽車交通事故，加害人有強制汽車責任保險法第二十七條第一
    款至第五款規定之惡意行為者，保險人仍應依該法規定給付保險金，並得在給付
    金額範圍內，向「賠償義務人」求償，如此方符損害賠償制度之公平原則。
  (五)強制汽車責任保險法第九條第一項之規定：「本法所稱加害人，係指汽車交通事
    故之行為人」，該所稱之加害人係指汽車交通事故之行為人，是同法第二十七條
    規定之加害人，依文義解釋，即為肇致汽車交通事故「行為人」之意思。本案上
    訴人即係本件交通事故之「加害人」，故被上訴人即依同法第二十七條而為求償
    ，上訴人雖辯稱加害人必須為被保險人，始得向其求償，顯係對強制汽車責任保
    險法第二十七條及第九條之文義有所誤解，因同法第二十七條之求償對象並不僅
    限於「事故之相對人」，僅須其係「汽車交通事故之行為人」，同時又符合同法
    第二十七條所明定之求償事由，連帶給付保險金之保險人均得向其為求償，故上
    訴人所言並不足採，其所為之抗辯顯無理由。
  (六)退步言之，縱認強制汽車責任保險亦為責任保險之一環，僅因為達其保障受害人
    之目的，而設有若干特別優惠受害人之例外規定，而該第二十七條所列之各款追
    償事由，均屬被保險人因故意或惡性較重大之行為所致者，當不包括被保險人以
    外之第三人對被保險人所為之加害行為。惟查，本案被上訴人係依強制汽車責任
    保險法第三十四條第一項第一款而與國華公司負連帶給付保險金之責，按民法第
    二百八十一條第一項，被上訴人本得向他債務人請求償還各自分擔之部分，況本
    案國華公司已向被上訴人清償七十萬元，另七十萬元被上訴人自亦得按民法第二
    百八十一條第二項，於求償權人之求償範圍內，承受債權人之權利，向上訴人求
    償。
      理      由
一、被上訴人起訴主張：上訴人於九十一年九月七日酒後駕駛牌照號碼ＰＦ－六０七
    號自用小客車行經台中市○○路與工業區一路交岔口處，與訴外人廖朝偉騎乘之
    牌照號碼ＪＹ二－二九七號機車相撞擊，廖朝偉因而不治死亡，因上開機車係由
    被上訴人自九十一年三月十八日起承保強制汽車責任險，期間二年，肇事時，保
    險契約仍有效成立，被上訴人已依強制汽車責任保險法給付保險金一百四十萬元
    予受益人廖隆宏。其後，訴外人即另一保險人國華公司已就同一事故被上訴人所
    理賠之金額攤付七十萬元予被上訴人，則被上訴人所給付之保險金額為七十萬元
    ，因本件被保險汽車發生汽車交通事故，係上訴人酒醉駕車所致，依強制汽車保
    險責任保險法第二十七條、第三十四條及民法第二百八十一條第二項之規定，被
    上訴人自得在給付金額範圍內對上訴人求償，為此提起本訴，請求判命上訴人應
    給付被上訴人七十萬元及自支付命令送達翌日即九十一年十二月十日起至清償日
    止按年息百分之五計算之利息等語。
二、上訴人則以：伊所駕駛之汽車亦有投保強制汽車責任險，應由該保險公司出面處
    理，且強制汽車責任保險法第二十七條規定保險人所得代位求償之對象，限於惡
    意之被保險人，若非上開被保險人，而與被保險人共同侵權之第三人，縱有第二
    十七條各款之情事發生，亦無該條之適用，上訴人所駕駛之ＰＦ－六０七０號自
    用小客車係由訴外人國華公司所承保，並非由被上訴人所承保，則兩造間並無保
    險關係存在，對被上訴人而言，上訴人並非強制責任保險法所指之被保險人，從
    而，被上訴人依第二十七條規定訴請上訴人賠償，顯屬無據。又死者廖朝偉有飆
    車競速之情事，被上訴人應依第二十六條規定拒絕給付保險金，其在無給付保險
    金之義務下仍執意支付廖隆宏一百四十萬元，顯屬非債清償，自不得援引同法第
    二十七條規定向上訴人追償七十萬元等語，資為抗辯。
三、被上訴人主張上訴人於九十一年九月七日酒後駕駛牌照號碼ＰＦ－六０七號自用
    小客車行經台中市○○路與工業區一路交岔口處，與訴外人廖朝偉騎乘之牌照號
    碼ＪＹ二－二九七號機車相撞擊，廖朝偉因而不治死亡，因上開機車係由被上訴
    人自九十一年三月十八日起承保強制汽車責任險，期間二年，肇事時，保險契約
    仍有效成立，被上訴人已依強制汽車責任保險法給付予受益人廖隆宏保險金一百
    四十萬元。其後，訴外人即上訴人所駕小客車之保險人國華公司已就同一事故被
    上訴人所理賠之金額攤付七十萬元予被上訴人等事實，業據提出之汽（機）車肇
    事查案證明單、臺灣臺中地方法院檢察署相驗屍體證明書、道路交通事故證明書
    、領款收據、理賠計算書、強制險攤回資料表等附卷可稽，上訴人對前揭肇事情
    節及其於肇事時經檢測其呼氣酒精濃度為０．六一（ＭＧ／Ｌ）之事實，亦無爭
    執，並有台中市警察局第六分局製作之酒精濃度測試數值表、測試觀察紀錄表、
    舉發違反道路交通管理事件通知單等件影本在卷可憑。是堪信被上訴人之主張為
    真實。
四、惟被上訴人以本件被保險汽車發生汽車交通事故，係上訴人酒醉駕駛所致，乃依
    強制汽車保險責任保險法第二十七條、第三十四條及民法第二百八十一條第二項
    之規定，在其給付金額範圍內對上訴人求償七十萬元及利息，上訴人則係以前情
    抗辯。經查所謂「酒醉而駕車」者，依道路交通安全規則第一百十四條第二款：
    「汽車駕駛人有飲用酒類或其他類似物後其吐氣所含酒精濃度超過每公升０‧二
    五毫克或血液中酒精濃度超過百分之０‧０五以上之情形者，不得駕車」之規定
    ，如駕駛人飲用酒類或其他類似物後其吐氣所含酒精濃度超過每公升０‧二五毫
    克或血液中酒精濃度超過百分之０‧０五以上者即屬之。本件上訴人飲酒駕車發
    生交通事故，經警於九十一年九月七日晚間十一時四十八分檢測其呼氣酒精濃度
    為０．六一（ＭＧ／Ｌ），顯然已達於酒醉駕駛之程度。又上訴人係於九十一年
    九月七日晚上喝酒後駕駛訴外人王佩珍所有ＰＦ－六０七０號自用小客車，行經
    台中市○○○路與工業一路交岔口處，欲由台中港路左轉工業一路時，除酒醉駕
    駛外，亦未注意車前狀況，並隨時採取必要之安全措施，即貿然左轉，致與迎面
    而來由被上訴人所承保訴外人廖朝偉騎乘之牌照號碼ＪＹ二－二九七號沿台中港
    路直行之機車相撞擊，使廖朝偉因而不治死亡，顯有過失，雖被害人廖朝偉亦疏
    未注意車前狀況而與有過失，但不能證明有上訴人所指飆車競速之情事，且廖朝
    偉與有過失，亦不能因而免除上訴人之過失刑責，此為臺灣臺中地方法院九十二
    年度交易字第二五二號，依過失致人於死罪判處上訴人有期徒刑六月，如易科罰
    金以參佰元折算壹日之刑事判決所認定。是上訴人因酒醉駕駛肇事，而為本件汽
    車交通事故之加害人，至為明灼。
五、按「被保險汽車發生汽車交通事故，加害人有酒醉駕駛之情形者，保險人仍應依
    本法規定給付保險金，但得在給付金額範圍內，向加害人求償」，又「本法所稱
    加害人係指汽車交通事故之行為人」，強制汽車責任保險法第二十七條第一款、
    第九條第一項分別定有明文。而上訴人所駕駛之ＰＦ－六０七０號自用小客車雖
    係由訴外人國華公司所承保，並非由被上訴人所承保，但依強制汽車責任保險法
    第三十四條：「汽車交通事故係由數汽車所共生或涉及數汽車者，依下列規定處
    理：一、肇事汽車全部或部分為被保險汽車者，受害人或受益人得在本法規定之
    保險金額範圍內，請求各被保險汽車之保險人連帶給付保險金。二、肇事汽車非
    被保險汽車者，受害人或受益人得依第三十八條規定，請求特別補償基金補償」
    、「前項第一款被保險汽車之保險人間，按其所承保之肇事汽車數量比例，負分
    擔之責」之規定可知，上開第二十七條所稱之「保險人」，並非單指加害方之被
    保險汽車之保險人而言，凡肇事當時之各被保險汽車之保險人均應包括在內。蓋
    以強制汽車責任保險法第三十四條既強制規定由數汽車所共生或涉及數車之交通
    事故，肇事汽車全部或部分為被保險汽車者，其受害人或受益人得向肇事汽車之
    各保險人（承保公司）請求連帶給付保險金，亦即各該保險人對受害人或受益人
    負連帶給付保險金之責任；並規定上開應給付之保險金，於該被保險汽車之保險
    人間，按其所承保之肇事汽車數量比例，負分擔之責。而按負連帶債務責任者，
    其債權人得對於債務人中之一人或數人或其全體，同時或先後請求全部或一部之
    給付，為民法第二百七十三條所明定。是以受害人或受益人既得對各保險汽車之
    保險人（承保公司）請求連帶給付保險金，則其給付保險金之保險人，自不限於
    與加害汽車訂有強制保險契約關係之保險人而已，其他被保險汽車之保險人亦均
    有可能。由是得依上開第二十七條規定向加害人行使求償權者，自亦不以與加害
    汽車訂有強制保險契約關係之保險人為限。上訴人以其所駕汽車非由被上訴人所
    承保，而否認被上訴人對其行使求償權之權利，自無可取。從而被上訴人以其承
    保前揭ＪＹ二－二九七號機車之強制汽車責任險，並依強制汽車責任保險法第三
    十四條第一項第一款而與上訴人所駕駛之ＰＦ－六０七０號自用小客車保險人國
    華公司負連帶給付保險金之責，其已給付保險金一百四十萬元予受益人，因國華
    公司已就上開理賠金額攤付七十萬元予被上訴人，另七十萬元被上訴人依上開第
    二十七條之規定自亦得於給付金額範圍內，向上訴人求償，乃就其給付金額範圍
    內對上訴人求償七十萬元及其法定遲延利息，自屬於法有據，應予准許。
六、原審判命上訴人應給付被上訴人七十萬元及自支付命令送達翌日即九十一年十二
    月十日起至清償之日止，按週年利率百分之五計算之利息，並無不合。上訴人所
    為前揭抗辯各節，不足遽採，是其上訴指摘原判決不當，求予廢棄改判，為無理
    由，應予駁回。
七、本件事證已臻明確，兩造所提其餘攻擊防禦方法及舉證，與判決結果不生影響，
    爰不一一論述。
八、據上論結，本件上訴為無理由，依民事訴訟法第四百四十九條第一項、第七十八
    條，判決如主文。
中      華      民      國    九十二    年      九      月    二十三    日
~B1民事第五庭審判長法  官  陳滿賢
~B2                法  官  朱  樑
~B3                法  官  古金男
右為正本係照原本作成。
不得上訴。
~B                書記官  王麗英
中      華      民      國    九十二    年      九      月    二十四    日
                                                                        Ｂ


司法院資訊處製作；財團法人民間司法改革基金會備份。
